【裁判字號】    97,判,904
【裁判日期】    971002
【裁判案由】    贈與稅
【裁判全文】
最  高  行  政  法  院  判  決
                                       97年度判字第904號
上  訴  人  甲○○
被 上訴 人  財政部臺灣省南區國稅局
代  表  人  邱政茂
上列當事人間贈與稅事件，上訴人對於中華民國95年9月27日高
雄高等行政法院95年度訴字第467號判決，提起上訴，本院判決
如下：
    主  文
上訴駁回。
上訴審訴訟費用由上訴人負擔。
    理  由
一、上訴人於民國89年11月8日將其所有坐落臺南縣新市鄉○○
    段200地號（90年1月2日因分割增加同段200-12、200-13、2
    00-14、200-17地號，同年2月6日再由同段200-12地號分割
    增加200-19地號），同段200-11地號（90年1月2日分割增加
    同段200-15、200-16及同年2月6日分割增加200-18等地號）
    等建地及同段200-8地號公共設施保留地之應有部分分別贈
    與其子謝耀欽、謝耀崧及其配偶謝顏市，其中贈與（分割前
    ）新店段200、200-11地號部分，於89年11月14日辦理贈與
    稅申報，經被上訴人核定贈與總額新臺幣（下同）24,756元
    ，減除免稅額100萬元，贈與淨額為零元；另由上訴人、謝
    顏市及謝耀崧於89年12月1日共同向訴外人鄭李明花（謝耀
    欽之妻姊）購買坐落臺南縣永康市○○段5063地號公共設施
    保留地，登記取得應有部分分別為1/100、1/100及98/100；
    又上訴人、謝顏市及謝耀欽於89年12月6日共同向訴外人施
    受（謝耀崧之岳父）購買坐落臺南市○區○○段924地號公
    共設施保留地，登記取得應有部分分別為1/100、1/100及98
    /100；嗣經上訴人、謝耀欽、謝耀崧及謝顏市將上開共有土
    地進行多次分割，90年間終使謝耀欽取得上開新店段200（
    應有部分1948/2798）、200-12（應有部分1928/2798）、20
    0-13（應有部分1923/2798）、200-14（全部，取自上訴人
    部分為應有部分1948/2798）、200-17（應有部分1948/2798
    ）、200-19（應有部分1948/2798）等地號建地；另由謝耀
    崧取得同段200-11（應有部分1733/2798）、200-15（全部
    ，取自上訴人部分為應有部分1948/2798）、200-16（應有
    部分1948/2798）、200-18（應有部分1948/2798）等地號建
    地；上訴人則取得同段200-8地號公共設施保留地應有部分
    96/100、大灣段5063地號公共設施保留地應有部分992/1000
    及省躬段924地號公共設施保留地全部。被上訴人乃以其有
    假藉免徵贈與稅之土地取巧安排移轉其他應稅財產情事，並
    依遺產及贈與稅法第4條第2項規定，按上開新店段200（應
    有部分1947/2798）、200-11（應有部分1732/2798）、200-
    12（應有部分1927/2798）、200-13（應有部分1922/2798）
    、200-14（應有部分1947/2798）、200-15（應有部分1947/
    2798）、200-16（應有部分1947/2798）、200-17（應有部
    分1947/ 2798）、200-18（應有部分1947/2798）及200-19
    （應有部分1947/2798）地號等10筆建地（均扣除已申報贈
    與應有部分各1/2798）公告現值合計47,796,891元，加計90
    年度前次核定贈與額26,265,294元，核定本（90）年度贈與
    總額74,062,185元，贈與淨額46,796,891元，應納稅額15,5
    13,445元。上訴人不服，申請復查，經被上訴人以94年12月
    28日南區國稅法一字第0940058650號復查決定（下稱原處分
    ）駁回，上訴人仍不服，提起訴願遭決定駁回，遂提起本件
    行政訴訟。
二、上訴人起訴主張：共有物分割係屬原物分配，共有物分割並
    無差額，非無償贈與，法律無應行課稅之規定，於財政部92
    年4月9日台財稅字第0910456306號令釋發布前之並無相關法
    令或釋示禁止免徵贈與稅土地與一般土地不得合併分割，故
    財政部以上開令釋，溯及既往補徵贈與稅，係以行政規則增
    加法律所無之限制，有違憲法第19條租稅法律主義之規定；
    又依司法院釋字第287號及525號解釋法安定性及信賴保護原
    則之意旨，被上訴人自不得溯及既往增加納稅義務人之租稅
    負擔，被上訴人依前揭令釋溯及既往核定上訴人應補贈與稅
    ，顯不合法等語，求為判決撤銷訴願決定及原處分。
三、被上訴人則以：按實質課稅、公平課稅與量能課稅為稅法之
    基本原則，如利用避稅行為以取得租稅利益，其私法上效果
    依契約自由原則仍予尊重，但在稅法上則應依實質負擔能力
    予以調整。次按財政部92年4月9日台財稅字第0910456306號
    函釋乃以主管機關之地位為闡明法規之原意所為之釋示，參
    照司法院釋字第287號解釋意旨，應自遺產及贈與稅法生效
    日即有適用，是本件雖發生於上開函令作成之前，被上訴人
    仍得加以援用，不生溯及既往之問題。且前揭函令規定旨在
    貫徹前揭實質課稅原則，為防止贈與稅逃漏及維持課稅公平
    所必要，並未增加法律所定人民納稅義務，與憲法第19條之
    規定並無牴觸等詞置辯，求為判決駁回上訴人之訴。
四、原審斟酌全辯論意旨及調查證據之結果，以：（一）按「稅
    捐規避」係指利用私法自治契約自由原則，對於私法上法形
    式選擇之可能性，欠缺合理之理由，而選擇通常所不使用之
    法形式，於結果上實現所意圖之經濟目的或經濟成果，但因
    不具備形式上課稅要件，因此減輕或排除稅捐負擔。故而，
    納稅義務人不選擇稅法上所考量認為通常之法形式（交易形
    式），卻選擇與此不同之迂迴行為或其他異常的法形式，以
    達成與選擇通常法形式之情形基本上相同之經濟效果，而同
    時卻能減輕或排除與通常法形式相連結之稅捐上負擔者，即
    應認屬「租稅規避」，為非合法之節稅。（二）查上訴人於
    89年11月14日先申報贈與其子謝耀欽、謝耀崧系爭建地之應
    有部分1/2798，因贈與土地總額小於免稅額100萬元，經被
    上訴人核定免徵贈與稅；上訴人另於89年12月22日申報贈與
    新店段200-8地號公共設施保留地之應有部分予其子謝耀欽
    、謝耀崧及其配偶謝顏市，因被上訴人基於都市計畫法第50
    條之1之規定，核定上訴人贈與上開公共設施保留地之扣除
    額後免徵贈與稅；又上訴人及謝顏市、謝耀欽、謝耀崧共同
    向訴外人鄭李明花、施受買受大灣段5063地號及省躬段924
    地號等公共設施保留地，致渠等就上開建地及公共設施保留
    地形成共有關係後，再利用共有物分割，使其子謝耀欽、謝
    耀崧取得系爭建地應有部分，上訴人及謝顏市則取得公共設
    施保留地應有部分，然上訴人及謝顏市於取得之公共設施保
    留地應有部分後，卻將部分之應有部分再贈與謝耀欽、謝耀
    崧，然後再與系爭建地進行共有物分割，因上訴人重覆利用
    贈與公共設施保留地應有部分及共有物分割之方式，終使謝
    耀欽、謝耀崧取得系爭建地多數應有部分（詳如上述說明）
    ；而上訴人則取得同段200-8地號公共設施保留地應有部分
    96/100、大灣段5063地號公共設施保留地應有部分992/1000
    及省躬段924地號公共設施保留地全部，故可知上訴人、謝
    顏市、謝耀欽、謝耀崧，係先藉由上訴人贈與其子公共設施
    保留地之大部分應有部分及建地之極小部分應有部分，再重
    覆利用共有土地分割及贈與公共設施保留地應有部分，使其
    子取得上訴人之建地應有部分，情實顯然。（三）按都市計
    畫法第50條之1免徵遺產稅或贈與稅規定之意旨，係鑑於土
    地如被指定為公共設施保留地，不僅土地所有權人於徵收前
    受有土地使用目的之限制，復因同法第50條又將原定政府機
    關取得公共設施保留地之期限予以修正刪除，故為維護土地
    所有權人之權益，都市計畫法除提高徵收補償地價外，另加
    強稅捐優惠，以彌補土地所有權人因長期保留公共設施保留
    地所遭受之損失。然觀本件贈與之情形，係先由上訴人將其
    所有公共設施保留地之大部分應有部分及建地之極小部分應
    有部分，贈與其子謝耀欽及謝耀崧，該部分公共設施保留地
    表面上雖屬高額之贈與，但因其免徵贈與稅之結果，致該部
    分之贈與價額應自贈與總額中扣除，從而造成上訴人在毋庸
    繳納贈與稅之情形下，使得其子謝耀欽及謝耀崧得以就公共
    設施保留地與建地與上訴人形成共有之法律關係；然經此安
    排已使其子謝耀欽及謝耀崧取得之上開公共設施保留地之價
    值，與上訴人所有之系爭建地應有部分價值相當，而後再藉
    由共有土地分割之方式，將系爭建地應有部分移轉予其子謝
    耀欽及謝耀崧等二人，而上訴人則再取回公共設施保留地，
    並達到上訴人移轉系爭建地應有部分給其子謝耀欽及謝耀崧
    之目的，卻享有免徵贈與稅之利益。凡此各節顯係經過精細
    之計算，使上訴人得以迂迴之方式將原來贈與其子之標的，
    由原來之公共設施保留地挪移為原屬應稅之建地，係利用贈
    與公共設施保留地予其子之形式，達成實質上無償贈與建地
    之目的；卻藉掩身於上開都市計畫法第50條之1有關贈與公
    共設施保留地免徵贈與稅之租稅優惠規定下，毋庸繳納贈與
    稅，然此顯非都市計畫法第50條之1給予公共設施保留地所
    有權人租稅優惠之目的。上訴人顯係濫用該租稅優惠之規定
    ，從而排除其應負擔之贈與稅，則上訴人之行為顯然為一「
    租稅規避」行為，甚為明確。（四）按財政部92年4月9日函
    釋，乃係主管機關為闡明遺產及贈與稅法第4條第2項規定之
    原意所為之釋示，自法規生效之日起即有其適用，要與法律
    溯及既往無涉，不生溯及既往之問題。且該函釋規定旨在貫
    徹前揭實質課稅原則，為防止贈與稅逃漏及維持課稅公平所
    必要，並未增加法律所定人民納稅義務，與憲法第19條並無
    牴觸，亦無關於信賴保護原則。是被上訴人事後於核課期間
    內查得上訴人贈與系爭應稅土地之全貌，乃據查得之事證依
    遺產及贈與稅法第3條第1項、第4條第2項及第25條規定，核
    實對上訴人補徵贈與稅，核與稅捐稽徵法第21條第2項規定
    無違，自屬有據。且該項核課處分並未增加上訴人法律規定
    以外之負擔，亦無違反租稅法定及法律保留原則。綜上，上
    訴人之主張並不可採。從而被上訴人依遺產及贈與稅法第4
    條第2項規定，按上開地號等10筆建地（均扣除已申報贈與
    應有部分各1/2798）公告現值合計47,796,891元，加計90年
    度前次核定贈與額26,265,294元，核定本年度贈與總額74,0
    62,185元，贈與淨額46,796,891元，應納稅額15,513,445元
    ，並無違誤；訴願決定予以維持，亦無不合。上訴人起訴意
    旨求為撤銷，為無理由。因將原決定及原處分均予維持，駁
    回上訴人之訴。
五、本院查：（一）按「凡經常居住中華民國境內之中華民國國
    民，就其在中華民國境內或境外之財產為贈與者，應依本法
    規定，課徵贈與稅。」、「本法稱贈與，指財產所有人以自
    己之財產無償給予他人，經他人允受而生效力之行為。」分
    別為遺產及贈與稅法第3條第1項及第4條第2項所明定。司法
    院釋字第420號解釋：「涉及租稅事項之法律，其解釋應本
    於租稅法律主義之精神，依各該法律之立法目的，衡酌經濟
    上之意義及實質課稅之公平原則為之。」，又「租稅法所重
    視者，應為足以表徵納稅能力之實質的經濟事實，而非其外
    觀之法律行為或形式上之登記事項，對實質上相同經濟活動
    所產生之相同經濟利益，應課以相同之租稅，始符合租稅法
    律主義所要求之公平及實質課稅原則，實質課稅原則為租稅
    法律主義之內涵及當然歸趨。」、「有關課徵租稅構成要件
    事實之判斷及認定，自亦應以其實質上經濟事實關係及所產
    生之實質經濟利益為準，而非以形式外觀為準，否則勢將造
    成鼓勵投機或規避稅法之適用，無以實現租稅公平之基本理
    念及要求。」最高行政法院81年判字第2124號判例及82年判
    字第2410號判決要旨可資參照。而租稅規避與合法節稅不同
    ，節稅乃是依據稅捐法規所預定之方式，意圖減少稅捐負擔
    之行為；反之，租稅規避則是利用稅捐法規所未預定之異常
    或不相當之法形式，意圖減少稅捐負擔之行為。納稅義務人
    在經濟上若已具備課稅構成要件，為規避租稅，違反租稅法
    之立法意旨，不當利用各種法律或非法律方式，製造外觀或
    形式上存在之法律關係或狀態，使其不具備課稅構成要件，
    以減輕或免除應納之租稅，造成課稅之認定發生形式上存在
    之事實與事實上存在之事實不同時，租稅之課徵基礎與其依
    據，應著重於事實上存在之事實，俾防止納稅義務人濫用私
    法上之法律形成自由，以規避租稅，形成租稅不公平。（二
    ）本件上訴人先將其所有公共設施保留地之大部分應有部分
    及建地之極小部分應有部分，贈與其子謝耀欽及謝耀崧，該
    部分公共設施保留地表面上雖屬高額之贈與，但因其依都市
    計畫法第50條之1有關贈與公共設施保留地免徵贈與稅之租
    稅優惠規定免徵贈與稅之結果，致該部分之贈與價額應自贈
    與總額中扣除，從而造成上訴人在毋庸繳納贈與稅之情形下
    ，使得其子謝耀欽及謝耀崧得以就公共設施保留地與建地與
    上訴人形成共有之法律關係；然經此安排已使其子謝耀欽及
    謝耀崧取得之上開公共設施保留地之價值，與上訴人所有之
    系爭建地應有部分價值相當，而後再藉由共有土地分割之方
    式，將系爭建地應有部分移轉予其子謝耀欽及謝耀崧等二人
    ，而上訴人則再取回公共設施保留地，並達到上訴人移轉系
    爭建地應有部分給其子謝耀欽及謝耀崧之目的，卻享有免徵
    贈與稅之利益，為原審所確定之事實，有土地贈與所有權移
    轉契約書及共有土地所有權分割契約書等影本附原處分卷可
    稽。足見上訴人所為，明顯濫用私法上之契約自由之方式，
    目的無他，僅為規避上訴人無償贈與系爭建地予其子之贈與
    稅，以取得租稅利益，揆諸前揭說明，此種稅捐規避行為，
    屬於脫法行為，在稅法上應予以否定，依實際上存在之經濟
    事實予以課稅，俾符實質課稅及公平課稅原則，此亦為首開
    司法院釋字第420號解釋所揭櫫「租稅法所重視者，應為足
    以表徵納稅能力之實質的經濟事實，而非其外觀之法律行為
    或形式上之登記事項」之意旨。財政部92年4月9日台財稅字
    第0910456306號函釋，係闡述為避免納稅義務人假藉免徵贈
    與稅之土地，取巧安排移轉其他應稅財產予子女，就其實際
    上屬於贈與性質之土地交換行為課予贈與稅，以期符合租稅
    公平原則及遺產及贈與稅法之立法意旨，並未逾越遺產及贈
    與稅法第4條第2項之規定，無違反租稅法律主義與法律保留
    原則。上開函釋闡明法規之原意，雖於92年4月9日發布，依
    司法院釋字第287號解釋，應自法規生效之日起有其適用，
    要與法律溯及既往無涉。原判決援引上開函釋，並無違誤。
    （三）依行為時都市計畫法第50條之1規定：「公共設施保
    留地因依本法第49條第1項徵收取得之加成補償，免徵所得
    稅；因繼承或因配偶、直系血親間之贈與而移轉者，免徵遺
    產稅或贈與稅。」係為彌補土地所有權人因土地被指定為公
    共設施保留地，長期保留所遭受之損失。上訴人係利用分別
    贈與公共設施保留地予其子之形式，達成實質上無償贈與建
    地之目的，此顯非都市計畫法第50條之1給予公共設施保留
    地所有權人租稅優惠之目的，本件事實乃一有計畫之租稅規
    避行為，上訴人縱有信賴，其信賴亦不值得保護，原審因而
    將上訴人在原審之訴駁回，經核原判決並無不適用法規或適
    用不當，或有判決不備理由之情形。（四）再按「在前項核
    課期間內，經另發現應徵之稅捐者，仍應依法補徵或並予處
    罰；在核課期間內未經發現者，以後不得再補稅處罰。」稅
    捐稽徵法第21條第2項亦有明文。本件係被上訴人事後於核
    課期間內，查得上訴人贈與系爭應稅土地之實情，乃據查得
    之事證依遺產及贈與稅法第3條第1項、第4條第2項及第25條
    規定，對上訴人為補徵贈與稅之處分，核與稅捐稽徵法第21
    條第2項規定無違；又本件被上訴人係適用稅捐稽徵法第21
    條第2項規定，於事後發現應徵之稅捐而依法補徵，當然會
    有不利於原申報核定之增加稅額，與依法課稅原則無違；而
    訴願法第81條第1項及行政訴訟法第195條第2項規定，係對
    於在行政救濟中之案件，禁止對人民為更不利益之變更處分
    。本件係於核課期間內事後所為補徵贈與稅之處分，並非在
    行政救濟程序中所為之變更處分，與不利益變更禁止原則無
    涉，上訴人指摘原判決違反不利益變更禁止原則，並無可採
    。至上訴人主張其他各節，業經原判決對上訴人在原審之主
    張如何不足採之論據取捨等，均已詳為論斷，上訴人對於業
    經原判決詳予論述不採之事由再予爭執，核屬其一己主觀之
    見，要難謂為原判決有違背法令之情形。（五）綜上所述，
    本件上訴論旨，仍執前詞，指摘原判決違誤，求予廢棄，難
    認有理由，應予駁回。
六、據上論結，本件上訴為無理由。依行政訴訟法第255條第1項
    、第98條第1項前段，判決如主文。
中    華    民    國    97    年    10    月    2     日
                    最高行政法院第一庭
                        審判長法官  鄭  淑  貞
                              法官  黃  淑  玲
                              法官  吳  慧  娟
                              法官  帥  嘉  寶
                              法官  胡  方  新
以  上  正  本  證  明  與  原  本  無  異
中    華    民    國    97    年    10    月    3     日
                              書記官  郭  育  玎


司法院資訊處製作；財團法人民間司法改革基金會備份。
